臺灣高等法院民事判決
109年度上易字第708號
上  訴  人  連秋琴  


訴訟代理人  高立翰律師
            林苡辰律師
被  上訴人  黃貴武  

訴訟代理人  歐翔宇律師                      
上列當事人間請求拆屋還地等事件，上訴人對於中華民國109年4
月17日臺灣新北地方法院108年度訴字第2385號第一審判決提起
上訴，本院於110年1月6日言詞辯論終結，判決如下：
    主      文
上訴駁回。
第二審訴訟費用由上訴人負擔。　　
    事實及理由
被上訴人主張：伊為門牌號碼新北市○○區○○路0段000巷00號、
  共計4層之公寓（下稱系爭公寓）中2樓房屋（下稱系爭2樓房
  屋）之所有權人，上訴人則為系爭公寓中4樓房屋（下稱系爭4
  樓房屋）之共有人。系爭公寓之頂樓平台，屬系爭公寓之共用
  部分，且未定有分管協議，而屬於全體住戶共有。上訴人未事
  先取得全體共有人之同意，擅自占用原判決附圖（下稱附圖）
  所示編號2045⑴部分（面積42平方公尺），搭蓋頂樓增建物（
  下稱系爭增建物），供作私人使用，阻礙被上訴人及其他共有
  人利用頂樓公共空間之權利，爰依民法第767條第1項、第821
  條，請求上訴人拆除系爭增建物，將占用之頂樓平台返還予伊
  及其他全體共有人（原審為被上訴人勝訴之判決，上訴人不服
  ，提起上訴）。並於本院答辯聲明：上訴駁回。
上訴人則以：伊於81年間因漏水、壁癌嚴重，遂在頂樓平台搭
  蓋系爭增建物，防止雨水滲漏，被上訴人亦在頂樓平台加蓋鐵
  製鴿舍，迄到106年間改搭蓋水泥增建物，是系爭公寓之頂樓
  平台部分，兩造及其他住戶皆已依現狀使用至少逾25年，有默
  示分管契約存在。又被上訴人係因與伊有1樓停車及水塔維修
  糾紛，而提起本件訴訟，顯屬權利濫用，被上訴人不得請求伊
  拆除系爭增建物等語，資為抗辯。並上訴聲明：㈠原判決廢棄
  。㈡被上訴人在第一審之訴及假執行之聲請均駁回。
經查，被上訴人為系爭2樓房屋之所有權人。上訴人為系爭4樓
  房屋之所有權人，並於系爭公寓之頂樓平台出資興建系爭增建
  物，系爭增建物之位置、面積，經原法院囑託新北市三重地政
  事務所派員測量後，其占用之位置、面積如附圖所示編號2045
  ⑴部分、面積42方公尺等事實，為兩造所不爭執（見本院卷第1
  08頁），並有土地登記謄本、建物登記謄本、原法院勘驗筆錄
  、新北市三重地政事務109年1月16日新北重地測字第10961409
  85號函檢附之複丈成果圖在卷可稽【見原審108年度重司調字
  第173號卷第13至21頁、原審108年度訴字第2385號卷(下稱訴
  字卷）第93至97、111至113頁】，自堪信為真實。
被上訴人主張上訴人未經全體共有人同意於系爭公寓頂樓興建
  系爭增建物，應予拆除並返還上開區域於全體共有人，惟為上
  訴人所否認，並以前揭情詞置辯。經查：
  ㈠按數人區分一建築物，而各有其一部者，該建築物及其附屬
    物之共同部分，推定為各所有人之共有，98年1月23日修正
    前民法第799條定有明文。而區分所有之公寓大樓，所有權
    之客體，可分為專有部分及共有部分，其屋頂平台既屬該建
    物之一部，且係為維護大樓之安全與外觀所必要，性質上不
    許分割而成為專有部分，應由全體住戶共有使用，自屬該大
    樓之共同部分，依修正前民法第799條規定，應推定為大樓
    各區分所有人之共有，縱未經登記，仍不失其共有之性質。
    次按各共有人，按其應有部分，對於共有物之全部，有使用
    收益之權；共有物，除契約另有訂定外，由共有人共同管理
    之，98年1月23日修正前民法第818條、第820條第1項亦分別
    有所明定。又分別共有之各共有人，按其應有部分對於共有
    物之全部有使用收益之權，所謂應有部分，係指分別共有人
    得行使權利之比例，而非指共有物之特定部分（最高法院57
    年台上字第2387號判決意旨參照）；共有人對共有物之特定
    部分占用收益，須徵得其他共有人全體同意，必共有人間成
    立各自占用共有物之特定部分而為管理之分管契約，共有人
    始得對各分管部分有單獨使用、收益之權（最高法院99年度
    台上字第1553號、100年度台上字第1776號裁判要旨參照）
    ；如共有人不顧他共有人之利益，而就共有物之全部或一部
    任意使用收益，即屬侵害他共有人之權利（最高法院62年台
    上字第1803號判決意旨參照）。又原告以無權占有為原因，
    提起返還所有物之訴，被告以非無權占有為抗辯者，即應就
    其占有權源之存在負舉證責任（最高法院98年度台上字第86
    3號判決要旨參照）。
　㈡經查，系爭公寓為57年間建造完成之4層樓建築，建物1樓至4
    樓之各層在構造及使用上均明顯區分，有系爭公寓建物平面
    圖在卷可佐（見原審訴字卷第139至146頁），自屬各層區分
    所有人之專用部分範圍，而系爭公寓之頂樓平台，乃用以維
    護建築之安全與外觀，性質上不許分割而獨立為區分所有之
    客體，應由全體住戶共同使用，自係系爭公寓之共同部分，
    依修正前之民法第799條規定，應推定為各區分所有人之共
    有，則依民法第819條第2項、修正前民法第818條、第820條
    第1項規定，兩造及其他住戶固得按其應有部分對於系爭頂
    樓平台之有使用收益之權，但其處分、變更及設定負擔，應
    得共有人全體之同意，除另有約定外，亦應由共有人共同管
    理之。是以上訴人對於系爭頂樓平台之特定部分占有使用，
    應徵得全體區分所有權人之同意，或與全體區分所有權人成
    立約定專用系爭頂樓平台之分管契約，否則共有人逕行占用
    系爭頂樓平台之全部或一部，自屬侵害他共有人之權利，他
    共有人得本於所有權請求除去其妨害。又上訴人抗辯其非無
    權占有系爭頂樓平台一節，既為被上訴人所否認，揆諸前揭
    說明，即應由上訴人就其占有系爭頂樓平台有正當權源一事
    負舉證證明之責。
  ㈢再按共有物分管契約之成立，應由共有人全體以協議訂立，
    明示或默示均可，不以訂立書面為必要，惟所謂默示之意思
    表示，除依表意人之舉動或其他情事，足以間接推知其有承
    諾之效果意思者外，倘單純之沉默，依交易上之慣例或特定
    人間之特別情事，在一般社會之通念，無從認為有一定之意
    思表示者，即不得謂為默示之意思表示。雖上訴人辯稱：系
    爭增建物係於81年間興建完成，迄今長達20餘年，期間未曾
    有其他共有人提出異議，且被上訴人亦在系爭頂樓平台加蓋
    鴿舍、水泥磚造增建物使用，可見全體共有人間默示成立分
    管契約云云，並提出行政院農業委員會林務局農林航空測量
    所空照圖、系爭頂樓平台相片為證(見原審訴字卷第51至67
    頁、本院卷第63頁)。惟查，上訴人於另案警詢時陳稱：伊
    搭蓋系爭增建物時，有經過系爭3樓房屋所有權人同意，但
    系爭1、2樓房屋所有權人（即被上訴人及其配偶黃謝丹桂）
    當時不同意等語明確（見新北地方檢察署107年度他字第421
    9號卷第39頁），可見上訴人於81年間增建系爭增建物時，
    被上訴人及黃謝丹桂已明示不同意上訴人之增建行為，被上
    訴人與全體共有人間自無成立默示分管契約之餘地。至被上
    訴人雖在系爭頂樓平台有加蓋鴿舍、水泥磚造增建物，然上
    訴人既已就此對被上訴人提起另案拆屋還地訴訟（案號：原
    法院109年度訴字第2249號），更證全體共有人間，實非互
    不干涉、就彼此占用範圍之管理存在默示分管共識事實。此
    外，上訴人復未提出其他積極證據以實其說，是其前開所辯
    ，要無可取。
　㈣按各共有人對於第三人，得就共有物之全部為本於所有權之
    請求，但回復共有物之請求，僅得為共有人全體之利益為之
    ；所有人對於無權占有或侵奪其所有物者，得請求返還之；
    對於妨害其所有權者，得請求除去之，民法第821條、第767
    條第1項前段、中段分別定有明文。上訴人以系爭增建物無
    權占用系爭頂樓平台，已如前述，既為無權占有，被上訴人
    為系爭頂樓平台共有人，依民法第767條第1項、第821 條規
    定，請求上訴人拆除系爭增建物，將占用土地返還被上訴人
    及共有人全體，係本於所有權人地位之正當權利行使，且非
    以損害上訴人為主要目的，亦無權利濫用可言。上訴人以兩
    造間有1樓停車及水塔維修糾紛為由，抗辯被上訴人提起本
    件訴訟顯屬權利濫用云云，委無足取。　
綜上所述，被上訴人依民法第767條第1項、第821條規定，請求
  上訴人拆除系爭增建物，並將系爭土地返還予伊及其他全體共
  有人，核屬正當，應予准許。從而，原審為上訴人敗訴之判決
  ，並無不合。上訴論旨指摘原判決不當，求予廢棄改判，為無
  理由，應駁回其上訴。   
本件事證已臻明確，兩造其餘之攻擊或防禦方法及所用之證據
  ，經本院斟酌後，認為均不足以影響本判決之結果，爰不逐一
  論列，附此敘明。
據上論結，本件上訴為無理由，判決如主文。
中　　華　　民　　國　　110 　年　　1　　月　　27 　　日
                  民事第五庭   
                        審判長法  官  賴劍毅
                              法  官  洪純莉
                              法  官  陳君鳳
正本係照原本作成。
不得上訴。
中　　華　　民　　國　　110 　年　　1 　　月　　28　　日

    　　　　　　　　　　　　　書記官  郭姝妤